ACORDAO-COMPLETO-2465650

ACÓRDÃO 8234/2021 ATA 19/2021 - SEGUNDA CÂMARA

VISTOS, relatados e discutidos estes autos que tratam de Pedido de Reexame interposto por Adelina Rocha Leite Santiago, por meio do qual se insurge contra o Acórdão 9256/2020-TCU-Segunda Câmara, o qual, entre outras medidas, considerou seu ato de pensão militar ilegal e negou-lhe registro;
ACORDAM os Ministros do Tribunal de Contas da União, reunidos em Sessão da 2ª Câmara, ante as razões expostas pelo Relator, e com fundamento no art. 48, da Lei 8.443/1992, em:
9.1. conhecer do Pedido de Reexame para, no mérito, negar-lhe provimento; e
9.2. dar ciência desta decisão à recorrente e aos demais interessados.

Pedido de reexame (peça 21) interposto pela Sra. Adelina Rocha Leite Santiago, por sua procuradora Oracildes Santiago, contra o Acórdão 9.256/2020  TCU  2ª Câmara, Relator o Ministro-Substituto André Luís de Carvalho

Segunda Câmara

Comando do Exército.

3. Interessados/Responsáveis/Recorrentes:
3.1. Interessada: Adelina Rocha Leite Santiago (XXX.574.331-XX).
3.2. Recorrente: Adelina Rocha Leite Santiago (XXX.574.331-XX).

13.1. Ministros presentes: Bruno Dantas (Presidente), Augusto Nardes e Aroldo Cedraz (Relator).
13.2. Ministro-Substituto convocado: André Luís de Carvalho.

ACORDAO-COMPLETO-2537957

Acórdão de Relação 2726/2022 - Segunda Câmara

Acórdão de Relação

AROLDO CEDRAZ

Ministro-Substituto André Luís de Carvalho.

Transcrevo, a seguir, instrução elaborada no âmbito da Secretaria de Recursos (peça 36) , que contou com a concordância do corpo diretivo da unidade técnica (peça 37) e do Ministério Público junto ao TCU (peça 38) :
"INTRODUÇÃO
1.	Trata-se de pedido de reexame (peça 21) interposto pela Sra. Adelina Rocha Leite Santiago, por sua procuradora Oracildes Santiago, contra o Acórdão 9256/2020-TCU-Segunda Câmara, Relator o Ministro-Substituto André Luís de Carvalho (peça 7) .
1.1.	A deliberação recorrida tem o seguinte teor:
VISTOS, relatados e discutidos estes autos de pensão militar deferida pela Diretoria de Inativos e Pensionistas do Comando do Exército em favor de Adelina Rocha Leite Santiago a partir do falecimento de Odir Santiago;
ACORDAM os Ministros do Tribunal de Contas da União, reunidos em Sessão da 2ª Câmara, nos termos do art. 71, III e IX, da Constituição de 1988, e dos arts. 1º, V, 39, II, e 45 da Lei nº 8.443, de 1992, além dos arts. 260, § 1º, e 262, § 2º, do RITCU, ante as razões expostas pelo Relator, em:
9.1. assinalar a ilegalidade do ato inicial de pensão militar em favor de Adelina Rocha Leite Santiago (à Peça 2 sob o nº 42514/2016) para lhe negar o respectivo registro, já que, além da presente pensão militar, a Sra. Adelina Rocha Leite Santiago perceberia cumulativa e indevidamente a aposentadoria por invalidez e a pensão por morte sob o Regime Geral da Previdência Social (RGPS) , contando, também, com o indevido benefício pela pensão militar correspondente a um grau hierárquico superior à graduação do instituidor na ativa;
9.2. dispensar o ressarcimento das quantias percebidas indevidamente, mas de boa-fé, em consonância com a Súmula n.º 106 do TCU;
9.3. determinar que, no prazo de 15 (quinze) dias contados da ciência desta deliberação, a Diretoria de Inativos e Pensionistas do Comando do Exército adote as seguintes medidas:
9.3.1. faça cessar os pagamentos decorrentes do ato ora considerado ilegal pelo item 9.1 deste Acórdão, sob pena de responsabilidade solidária da autoridade administrativa omissa, nos termos do art. 262, caput, do RITCU;
9.3.2. dê ciência do inteiro teor desta deliberação à interessada indicada no item 9.1 deste Acórdão, alertando-a de que o efeito suspensivo proveniente da eventual interposição de recurso junto ao TCU não a eximirá da devolução dos valores percebidos indevidamente após a notificação, diante do não provimento ao referido recurso, devendo encaminhar o comprovante dessa notificação ao TCU no prazo de até 30 (trinta) dias;
9.3.3. oriente a interessada indicada no item 9.1 deste Acórdão sobre a eventual possibilidade de exercer a superveniente opção com vistas a permitir a percepção da presente pensão militar a partir das subjacentes desistências das indevidas percepções cumulativas, sem prejuízo, contudo, de ser promovida a efetiva correção sobre o indevido benefício pela pensão militar correspondente a um grau hierárquico superior à graduação do aludido instituidor na ativa;
9.3.4. encaminhe a este Tribunal, se for o caso, nos termos do art. 262, § 2º, do RITCU, o novo ato de concessão da aludida pensão militar indicada no item 9.1 deste Acórdão, sem as ilegalidades indicadas nesta deliberação, para ser submetido à apreciação pelo TCU, na forma do art. 260, caput, do RITCU;
9.4. determinar, nos termos do art. 250, II, do RITCU, que, no prazo de 90 (noventa) dias contados da ciência desta deliberação, o Instituto Nacional do Seguro Social (INSS) avalie a legalidade, ou não, da atual situação previdenciária de Adelina Rocha Leite Santiago ante a cumulativa percepção da aposentadoria por invalidez e da pensão por morte sob o Regime Geral da Social (RGPS) ; devendo o INSS informar o TCU sobre o efetivo resultado de todas as providências porventura adotadas, ao final do aludido prazo;
9.5. enviar a cópia do presente Acórdão, com o Relatório e a Proposta de Deliberação, à Diretoria de Inativos e Pensionistas do Comando do Exército e ao Instituto Nacional do Seguro Social, para ciência e efetivo cumprimento aos itens 9.3 e 9.4 deste Acórdão; e
9.6. arquivar o presente processo, sem prejuízo de promover o monitoramento da determinação proferida pelos itens 9.3 e 9.4 deste Acórdão, representando ao TCU, se necessário.
HISTÓRICO
2.	O Tribunal considerou ilegal o ato inicial de pensão militar da recorrente e negou o respectivo registro, já que, além desta pensão militar, ela perceberia cumulativa e indevidamente aposentadoria por invalidez e pensão por morte no Regime Geral da Previdência Social (RGPS) , contando, também, com o indevido benefício pela pensão militar correspondente a um grau hierárquico superior à graduação do instituidor na ativa.
2.1.	Dito isso, passa-se à análise do recurso a seguir.
EXAME DE ADMISSIBILIDADE
3.	Reitera-se o exame de admissibilidade realizado pelo SAR/Serur (peça 26) , que propôs conhecer do recurso, suspendendo-se os efeitos dos itens 9.1, 9.3, 9.3.1, 9.3.3 e 9.3.4 do Acórdão 9256/2020-TCU-Segunda Câmara, nos termos do art. 48 da Lei 8.443/92 c/c artigos 285 e 286, parágrafo único, do Regimento Interno/TCU. O Ministro Aroldo Cedraz conheceu do recurso, conforme proposto por esta unidade técnica (peça 28) .
EXAME DE MÉRITO
4.	Constitui objeto do presente recurso analisar se houve desrespeito ao contraditório, à ampla defesa, ao devido processo legal e ao princípio da segurança jurídica.
5.	Do direito ao contraditório, à ampla defesa e ao devido processo legal
5.1.	A recorrente afirma que o presente recurso visa sobretudo defender direito líquido e certo de não ter que suportar mais os efeitos danosos da ilegal decisão ora atacada sem a garantia do contraditório e da ampla defesa.
5.2.	Afirma que recebeu normalmente a pensão militar até o dia em que a decisão ora atacada de forma unilateral resolveu a seu bel prazer suspender o pagamento do benefício da recorrente, sem lhe assegurar o direito à ampla defesa e ao contraditório, retirando parcela significativa de seu rendimento.
5.3.	A redução salarial se deu sem a menor justificativa, não lhe sendo sequer possibilitado o contraditório e a ampla defesa, tratando-se, pois, de uma aberratio iuris sem precedentes e que deve ser repelida pelo Judiciário.
5.4.	O rendimento da recorrente sofreu a diminuição ora narrada sem a garantia do contraditório e da ampla defesa, o que por si só assegura tanto o efeito suspensivo recursal quanto o provimento.
5.5.	A Constituição Federal em seu artigo 5º inciso LIV determina expressamente que "ninguém será privado da liberdade ou de seus bens sem o devido processo legal".
5.6.	Nesse dispositivo a Carta Magna é taxativa ao assegurar a garantia do due processo of law, como princípio máximo que assegura a todos os cidadãos e cidadãs brasileiros que jamais serão privados de sua liberdade e de seus bens sem a garantia de um processo que siga os trâmites legais e que assegure sobretudo o contraditório e a ampla defesa.
5.7.	A Carta Magna dispõe ainda no artigo 5º inciso LV que "aos litigantes em processo judicial ou administrativo, e aos acusados em geral são assegurados o contraditório e ampla defesa, com os meios e recursos a ela inerentes".
5.8.	Note Excelência que a Constituição Cidadã trouxe para nosso ordenamento jurídico a figura do contraditório e da ampla defesa que são ingredientes indispensáveis para a constatação do cumprimento do devido processo legal.
5.9.	Assim sendo, a recorrente não teve respeitadas as garantias do devido processo legal e do contraditório e da ampla defesa, pois terá a pensão suspensa de forma unilateral pela decisão ora atacada, sem a garantia do devido processo legal nem do contraditório e da ampla defesa.
5.10. O que torna a situação mais desesperadora para o servidor ora recorrente é que parte considerável de seus vencimentos é destinada à manutenção de suas despesas básicas, tais como alimentação, vestuário, etc., as quais estão cada vez mais escassas ante a ilegalidade levada a efeito pela r. decisão ora atacada.
5.11. A recorrente está sendo injustiçada por ato inconstitucional praticado pela r. decisão ora atacada razão pela qual clama por justiça.
Análise:
5.12. Para tornar mais clara a questão contra a qual se insurge a recorrente, deve-se ressaltar os fundamentos apresentados para o julgamento pela ilegalidade do ato inicial da pensão militar em questão, e principalmente, para a determinação ao Órgão Pagador de fazer cessar os pagamentos decorrentes do ato inicial de pensão militar considerado ilegal.
5.13. Conforme consta no item 9.1 da decisão recorrida, o ato inicial concessório da pensão militar em favor da recorrente foi considerado ilegal por duas razões: (i) percepção de aposentadoria por invalidez, cumulativa com pensão por morte, pagas pelo Regime Geral da Previdência Social (RGPS) , além da percepção da pensão militar questionada, e (ii) percepção de pensão militar com remuneração correspondente a um grau hierárquico superior ao da graduação do instituidor.
5.14. O Procurador do Ministério Público Dr. Rodrigo Medeiros analisou a questão em seu parecer (peça 6) e assinalou que "tanto a redação original do art. 29 da Lei 3.765/1960, como aquela dada pela Medida Provisória (MP) 2.215/2001, somente permite às pensionistas militares acumular dois benefícios". Assinalou também que:
"Em diversas oportunidades este Tribunal considerou ilegal ato de pensão militar cujo beneficiário percebia outros benefícios dos cofres públicos em desacordo com o artigo acima transcrito, a exemplo dos Acórdãos 4.847/2017 e 3.653/2011, ambos da 2ª Câmara (...) ".
5.15. Nessa linha, o representante do Ministério Público de Contas da União opinou pela ilegalidade e negativa de registro do ato em questão. Mas fez uma ressalva importante: "No entanto, tal concessão pode vir a prosperar caso a pensionista opte pela pensão militar e comprove que deixou de perceber um dos outros dois benefícios previdenciários. Nesse caso, caberá à Unidade Jurisdicionada emitir novo ato e enviá-lo à apreciação do TCU, via e-Pessoal" (grifos acrescidos) .
5.16. Quanto à outra irregularidade verificada no ato concessório inicial dessa pensão militar, o representante do Ministério Público assinalou que, segundo consta do ato: "na data do óbito, o ex-militar estava na reforma, contava com 25 anos e 26 dias de tempo de serviço, e percebia proventos com base no posto de Soldado (EP) . Todavia, os proventos da pensão estão sendo pagos com base no posto de Cabo". E mais adiante concluiu:
Entretanto, conforme mencionado, o ex-militar contava com apenas 25 anos e 26 dias de tempo de serviço quando foi transferido para a reforma. Portanto, os proventos não poderiam ter por referência grau hierárquico imediatamente superior. [Para isso, precisaria contar com mais de 30 anos de serviço].
5.17. Em relação ao contraditório, quando se trata de apreciação da concessão inicial de atos sujeitos a registro (aposentadoria, reforma, pensão) , como neste caso, o entendimento é de que não há que se falar em exercício do contraditório, nos termos da Súmula Vinculante n° 3, do Supremo Tribunal Federal, in verbis:
Nos processos perante o Tribunal de Contas da União asseguram-se o contraditório e a ampla defesa quando da decisão puder resultar anulação ou revogação de ato administrativo que beneficie o interessado, excetuada a apreciação da legalidade do ato de concessão inicial de aposentadoria, reforma e pensão. (grifou-se) 
5.18. A propósito, cabe destacar o entendimento da Suprema Corte acerca do prazo a que estão sujeitos os Tribunais de Contas para a apreciação de ato de concessão inicial de aposentadoria, reforma ou pensão, objeto do Tema 445, oportunidade em que o STF fixou a seguinte tese de repercussão geral no RE 636.553, relator o Ministro Gilmar Mendes:
Em atenção aos princípios da segurança jurídica e da confiança legítima, os Tribunais de Contas estão sujeitos ao prazo de 5 anos para o julgamento da legalidade do ato de concessão inicial de aposentadoria, reforma ou pensão, a contar da chegada do processo à respectiva Corte de Contas. (destacou-se) 
5.19. Neste caso concreto, o ato em reexame foi enviado ao TCU em 6/12/2016 (peça 2) e apreciado na Sessão da Segunda Câmara de 1/9/2020 (peça 7) , portanto, em menos de cinco anos.
5.20.	Cabe ainda ressaltar a sedimentada jurisprudência do Supremo Tribunal Federal no sentido de classificar como ato complexo a concessão de aposentadoria, reforma ou pensão, consoante os seguintes julgados (RMS 3881/SP, MS 19875/DF, RE 195861/ES e MS 23665/DF) .
5.21.	Sendo assim, o ato de aposentadoria, reforma ou pensão somente passa a estar plenamente formado (perfeito) , válido (aferição da legalidade com reflexo de definitividade perante a Administração) e eficaz (plenamente oponível a terceiros, deixando de apresentar executoriedade provisória) , quando recebe o registro emitido pelo Tribunal de Contas da União, conforme o disposto no inciso III do art. 71 da Constituição Federal.
5.22.	Quanto à boa-fé da recorrente, este Tribunal a considerou, dispensando a devolução dos valores indevidamente recebidos, nos termos do subitem 9.2 do acórdão recorrido.
5.23.	Portanto, opina-se pela rejeição dos argumentos apresentados pela recorrente.
6.	Da violação ao princípio da segurança jurídica
6.1.	A recorrente afirma que a atitude da decisão "a quo" está retirando a certeza que lhe foi dada, e é dessa certeza de que trata o presente princípio, de que determinadas relações ou situações jurídicas não serão modificadas por motivos circunstanciais ou por causa da conveniência política do momento, nem tampouco se poderá admitir à luz do princípio da segurança jurídica que um entendimento relativo às decisões de processos administrativos seja hoje um e amanhã outro.
Análise
6.2.	No caso em apreço, não houve o respectivo registro em razão da constatação de ilegalidade no ato, o que afasta, por si só, a presunção de legitimidade do ato administrativo que concedeu o benefício à recorrente, não havendo, assim, que se falar em violação da segurança jurídica.
6.3.	Quanto à boa-fé da recorrente, tenha-se presente que foi considerada ao se dispensar a devolução dos valores indevidamente recebidos, nos termos do subitem 9.2. do acórdão recorrido.
6.4.	Cabe salientar que a jurisprudência do Tribunal firmou-se no sentido de que a passagem de longo tempo, por si só, não tem o condão de tornar legal o que é ilegal, sendo que somente em situações específicas é possível sobrepor os princípios da segurança jurídica e da proteção da confiança ao da legalidade. Nesse sentido, o Acórdão 7144/2015-TCU-Primeira Câmara afirma o seguinte:
Enunciado
A consolidação dos efeitos financeiros de ato ilegal vigente há longo tempo, em atenção aos princípios da segurança jurídica e da proteção da confiança do administrado, deve limitar-se aos casos em que for insuportável o prejuízo causado ao interessado, em especial nas hipóteses de: (i) impossibilidade de reversão do servidor à atividade para complementar tempo de serviço; (ii) supressão dos meios de subsistência condigna; (iii) gravidade do estado de saúde do beneficiário; (iv) absoluta impossibilidade de preenchimento de algum requisito legal.
6.5.	No presente caso, não estão presentes as condições para aplicação do princípio da segurança jurídica, pois, além de não haver longo prazo entre a data de concessão da pensão (11/4/2016) e a data do seu julgamento (1/4/2020) , a ilegalidade intrínseca ao ato em reexame está relacionada apenas à acumulação indevida de benefícios e ao valor dos proventos da pensão militar, ou seja, não se questiona o tempo de serviço computado para a reforma do seu instituidor.
6.6.	Dessa forma, deve ser mantido o Acórdão recorrido pelos seus próprios fundamentos, ressaltando que o Tribunal aplicou o Enunciado 106 da Súmula de Jurisprudência, dispensando o ressarcimento das importâncias recebidas indevidamente até o julgamento do ato, o que prestigiou a segurança jurídica (item 9.2. do Acórdão recorrido) .
7.	Dos pedidos
7.1.	Pede que seja concedida liminar recursal para dar continuidade ao pagamento da pensão militar até o julgamento de mérito deste recurso.
7.2.	No mérito, espera pelo provimento recursal, reformando a decisão a quo por ter ferido os princípios constitucionais, mantendo a tríplice de pensão em favor da recorrente, pois só assim é que estará Vossa Excelência praticando ato de mais lídima e soberana JUSTIÇA.
7.3.	Caso o pedido acima não seja aceito, a demanda deve ser extinta pela perda superveniente do objeto, haja vista que RENUNCIOU EXPRESSAMENTE ao benefício pensão por morte previdenciária instituída por Odir Santiago nº 1710671910 do INSS (peça 23) , segundo o termo de declaração que será encaminhado ao INSS na data do agendamento nº 1515626339 (peça 24) .
7.4.	Pede que seja mantido o pagamento da pensão militar de R$ 3.940,50 (três mil, novecentos e quarenta reais e cinquenta centavos) , conforme holerite em anexo.
Análise
7.5.	Nos termos do subitem 9.3.1 do Acórdão recorrido, o Tribunal determinou ao Órgão Pagador da recorrente que fizesse cessar os pagamentos decorrentes do ato concessório da pensão militar então considerado ilegal. Ao mesmo tempo, no subitem 9.3.3, determinou-lhe que orientasse a interessada sobre a eventual possibilidade de exercer a superveniente opção com vistas a permitir a percepção da presente pensão militar a partir das subjacentes desistências das indevidas percepções cumulativas.
7.6.	Assim, conforme a lógica da segunda determinação acima referida, caso a interessada comprove junto ao Órgão Pagador que desistiu/renunciou a um dos outros benefícios previdenciários, então - como bem assinalou o representante do Ministério Público de Contas da União - caberá ao referido órgão, jurisdicionado deste Tribunal, emitir novo ato, sem as ilegalidades verificadas no anterior, e enviá-lo à apreciação do TCU. Enquanto não houver a efetiva realização dessas providências, entende-se que não há razão que justifique reconsiderar a determinação que impôs a cessação do pagamento da pensão militar em apreço.
INFORMAÇÕES ADICIONAIS
8.	Requer que todas as intimações sejam direcionadas aos advogados FÁBIO MOREIRA PEREIRA (OAB/MT 9405) e BRUNO MOREIRA PEREIRA (OAB/MT 22.736-O) , sob pena de nulidade.
CONCLUSÃO
9.	Da análise de mérito do presente recurso, conclui-se que:
a) o ato inicial concessório da pensão militar em apreço contém ilegalidades, uma vez que a pensionista é beneficiária de aposentadoria por invalidez, cumulativa com pensão por morte, pagas pelo Regime Geral da Previdência Social (RGPS) , sendo ainda beneficiária da pensão militar questionada. Além disso, neste caso a percepção de pensão militar com remuneração correspondente a um grau hierárquico superior ao da graduação do instituidor é irregular; e
b) não houve violação aos princípios do contraditório e ampla defesa, devido processo legal e da segurança jurídica.
9.1.	Por conseguinte, deve-se negar provimento ao presente recurso.
PROPOSTA DE ENCAMINHAMENTO
10.	Ante o exposto, submetem-se os autos à consideração superior, propondo-se, com fundamento no art. 48 da Lei 8.443/1992:
	a) conhecer do recurso e, no mérito, negar-lhe provimento;
	b) informar à recorrente e demais interessados do acórdão a ser proferido, destacando que o relatório e o voto que o fundamentam podem ser acessados por meio do endereço eletrônico www.tcu.gov.br/acordaos."
É o Relatório.

Fábio Moreira Pereira (OAB/MT 9.405) e outro, representando Adelina Rocha Leite Santiago.

Procurador Marinus Eduardo De Vries Marsico.

Pensão MILITAR. ACUMULAÇÃO (RGPS). APESENTADORIA POR INVALIDEZ E PENSÃO POR MORTE. Alteração de Reforma do instituidor. Constatação de que os proventos foram calculados com base no soldo referente a grau hierárquico imediato, superior ao considerado em seu primeiro ato de reforma. Ilegalidade e negativa de registro do ato de alteração de reforma. Pedido de reexame. Conhecido. Razões insuficientes para alterar o juízo. Negativa de provimento.

PENSÃO MILITAR (PMIL)

Secretaria de Recursos (Serur); Secretaria de Fiscalização de Integridade de Atos e Pagamentos de Pessoal e de Benefícios Sociais (Sefip).

Tratam os autos de Pedido de Reexame interposto por Adelina Rocha Leite contra o Acórdão 9256/2020-TCU-Segunda Câmara, Relator o Ministro-Substituto André Luís de Carvalho, que considerou o ato ilegal uma vez que que, além desta pensão militar, ela perceberia cumulativa e indevidamente aposentadoria por invalidez e pensão por morte no Regime Geral da Previdência Social (RGPS) , contando, também, com o indevido benefício pela pensão militar correspondente a um grau hierárquico superior à graduação do instituidor na ativa - contrariando o entendimento do Acórdão 2225/2019-TCU-Plenário.
Preliminarmente, ratifico o exame de admissibilidade despachado por mim nestes autos, uma vez que o recurso apresentado atende aos requisitos pertinentes à espécie.
Em síntese, a recorrente alega desrespeito ao contraditório, à ampla defesa, ao devido processo legal e ao princípio da segurança jurídica.
A unidade especializada concluiu pela improcedência dos argumentos, sendo acompanhada pelo MPTCU.
Feito esse breve introito, anuo às análises e conclusões propostas pela unidade técnica, endossadas pelo Parquet especializado, e suficientes para o deslinde do feito, adotando os argumentos reproduzidos no Relatório precedente como minhas próprias razões de decidir, sem prejuízo dos breves comentários a seguir.
Por oportuno, cabe recordar, conforme consta no item 9.1. da decisão atacada, que o ato inicial concessório da pensão militar em favor da recorrente foi considerado ilegal por duas razões: (i) percepção de aposentadoria por invalidez, cumulativa com pensão por morte, pagas pelo Regime Geral da Previdência Social (RGPS) , além da percepção da pensão militar questionada, e (ii) percepção de pensão militar com remuneração correspondente a um grau hierárquico superior ao da graduação do instituidor.
Quando à primeira irregularidade, bem ponderou o MPTCU, representado pelo Procurador Rodrigo Medeiros, que em "diversas oportunidades este Tribunal considerou ilegal ato de pensão militar cujo beneficiário percebia outros benefícios dos cofres públicos (...) , a exemplo dos Acórdãos 4.847/2017 e 3.653/2011, ambos da 2ª Câmara" (peça 6) ." 
Observou, no entanto, que "tal concessão pode vir a prosperar caso a pensionista opte pela pensão militar e comprove que deixou de perceber um dos outros dois benefícios previdenciários. Nesse caso, caberá à Unidade Jurisdicionada emitir novo ato e enviá-lo à apreciação do TCU, via e-Pessoal." 
Quanto à segunda irregularidade, temos que o instituidor, embora exercesse em atividade o posto de Soldado (EP) , foi reformado com proventos compatíveis com o posto de Cabo. Nesse ponto, o já mencionado parecer do parquet é elucidativo: 
"12. A despeito disso, observa-se que a regra prevista no art. 54, parágrafo único, letra "c", da Lei 5.774/1971, passou a constar no art. 50, § 1º, alínea "c", da Lei 6.880/1980 (revogado pela Medida Provisória 2.215-10, de 31/8/2001) , que assim estabelecia (grifos inseridos) : 
§1º A percepção da remuneração correspondente ao grau hierárquico superior ou melhoria da mesma, a que se refere o item II deste artigo, obedecerá às seguintes condições: 
c) as demais praças que contêm mais de 30 (trinta) anos de serviço, ao serem transferidas para a inatividade, terão os proventos calculados sobre o soldo correspondente à graduação imediatamente superior. 
13. Entretanto, conforme mencionado, o ex-militar contava com apenas 25 anos e 26 dias de tempo de serviço quando foi transferido para a reforma. Portanto, os proventos não poderiam ter por referência grau hierárquico imediatamente superior."
Por fim, a alegação de desrespeito ao contraditório, à ampla defesa, ao devido processo legal e ao princípio da segurança jurídica não procede.  
O ato de concessão da pensão não se confunde com o ato de reforma do ex-militar. Atos de concessão de aposentadoria, reforma ou pensão são classificados como complexos, tornando-se plenamente formados (perfeitos) , válidos e eficazes somente quando recebem o registro pela Corte de Contas.
Neste caso, o ato que concedeu a pensão militar à recorrente (peça 2) foi encaminhado ao TCU em 6/12/2016 e apreciado em 1/9/2020, não havendo, portanto, infração aos princípios da razoabilidade e da segurança jurídica, e tampouco a ocorrência de decadência do direito da Administração de rever o ato, considerando a decisão do Supremo Tribunal Federal no RE 636.553, que, em respeito aos princípios citados, confere o "prazo de 5 anos para o julgamento da legalidade do ato de concessão inicial de aposentadoria, reforma ou pensão, a contar da chegada do processo à respectiva Corte de Contas."
	Ante o exposto, incorporo os pareceres da unidade técnica reproduzidos no Relatório precedente e endossados pelo Parquet como razão de decidir, entendo que deve ser negado provimento ao Pedido de Reexame e VOTO para que o Tribunal adote a minuta de deliberação que submeto a este Colegiado.
TCU, Sala das Sessões, em 8 de junho de 2021.
AROLDO CEDRAZ
Relator